【裁判字號】    91,勞訴,117
【裁判日期】    920108
【裁判案由】    給付離職互助金
【裁判全文】
臺灣臺中地方法院民事判決  九十一年度勞訴字第一一七號
    原      告  丙○○
    法定代理人  乙○○
    訴訟代理人  甲○○
右當事人間請求給付離職互助金事件，本院判決如左：
    主      文
被告應給付原告新台幣壹佰肆拾參萬伍仟零捌拾元及自民國九十一年九月十日起至清
償日止按年利率百分之五計算之利息。
訴訟費用由被告負擔。
本判決於原告以新台幣肆拾柒萬玖仟元為被告供擔保後，得為假執行。但被告如於假
執行程序實施前，以新台幣壹佰肆拾參萬伍仟零捌拾元為原告預供擔保後，得免為假
執行。
    事      實
甲、原告方面：
一、聲明：除假執行擔保金額外，餘如主文所示。
二、陳述：
（一）原告前任職於雲林縣古坑鄉農會，於民國四十九十月一日到職，任職期間，依
      台灣省各級農會員工互助辦法於五十年九月二十三日強制參加互助會員（參加
      種類甲種）並按月繳納互助會費，嗣原告於九十一年八月二十日離職，並向被
      告提出離職互助金給付（被告於九十一年八月二十六日收到被告離職互助金給
      付之申請），原告年資為三十七年又十個月，依台灣省各級農會員工互助會員
      工甲種離職互助金給付辦法，應給付新台幣（下同）一百四十三萬五千零八十
      元，被告竟未依期限給付。
（二）依台灣省各級農會員工互助辦法第二十七條三十七條規定，互助金由本人具領
      ，本會於收到「離職互助金給付申請書」時應即予審核，如符合規定者應於二
      週內，將離職互助金透經有關農會轉交受領人。爰依該條文請求給付互助金，
      及自九十一年九月十日起算之法定遲延利息。
三、證據：提出互助會員離職互助金給付申請書影本一紙、離職證明書影本一份、古
    坑鄉農會函一件、台灣省各級農會員工互助辦法一份、互助會甲種離職互助金給
    付標準表一份為證。
乙、被告方面：
一、聲明：原告之訴駁回。如受不利之判決，願供擔保請准免為假執行。
二、陳述：
（一）被告互助會因受政府命令行庫接管農會信用部，致離職互助業務受衝擊甚鉅。
      除被接管合併而被迫離職員工外，另衍生員工不安，大量非正常退休提早離職
      ，使九十年度驟增大額支付離職互助金，互助業務營運成本大幅偏離計算基點
      ，且提存責任準備率驟降。按最近數年各級農會申請給付離職互助金人數平均
      僅五百五十人，但在九十年九月十四日財政部接管二十七家農會信用部被迫離
      職預估八百二十九人，因財政部無配套措施衍生各級農會恐慌性擠退七百餘人
      ，加上接管前已申請給付者七百三十一人共計二千三百人，為前年度之四、五
      倍之多，所需經費約十四億元，在當時準備金二十二億餘元，如未做好因應措
      施繼續予以辦理給付，如僅以剩餘之基金如何對多數之一萬八千五百人在職會
      員保障其權益，因而該互助會第六屆管理委員會第五次會議依互助辦法第二十
      二條第五款及第三十四條規定決議自九十年九月二十五日起離職互助金凍結，
      暫時停止給付，停繳會費，並進行研擬因應對策。再提下次管理委員會討論，
      同時為確保參加會員權益，免因信用部合併造成離職互助金給付異常，影響支
      付週轉問題，建請政府補貼或無息貸款。全體互助會員咸認為政府應挺身提出
      輔助措施，同時一再反映請求財政部及農委會協助解決。惟財政部、農委會函
      覆：將協調農業行庫「低利」或「質借」，此協助方式對互助會財務困境及維
      持永續經營並無助益，全國農會員工權益將無從確保，不合乎金融機構合併法
      第十九條：確保農會員工享有權益精神所在。
（二）今互助金無法正常給付之問題，已不是辦理給付一個人或這一千餘人問題就可
      解決，而佔多數之一八五００餘人之權益如何確保？互助會業務因係強制員工
      參加，依法辦理之業務，此一問題非同小可，是社會責任問題，政府與農會應
      出面予以解決。這期間在職人員揚言，若未做好因應措施而繼續給付離職互助
      金，如損及會員權益，將告發全體管理委員。
（三）又「其他與會員權利義務有關重大事項、互助會之管理委員會經委員過半數出
      席及出席人數三分之二以上決議即可」，台灣省各級農會員工互助辦法第二十
      二條第五款定有明文。是台灣省各級農會員工互助會第六屆管理委員會於九十
      一年七月四日第九次會議決議：依互助辦法第二十二條第五款決議即日起停辦
      台灣省各級農會員工互助會，並辦理結算，必要時聲請法院裁定破產。又於九
      十一年十月九日第十次會議已依第九次會議決議辦理清算，清算方式為：(1)九
      十一年七月四日以前提出申請且符合互助辦法第三十八條規定者，其離職互助
      金全數發給；九十年九月二十五日至九十一年七月四日間提出申請，而超過互
      助辦法第三十八條規定百分之五上限之離職人員，仍依舊標準計算給付金額，
      惟先發放第三項之比例款；(2)前項發放結餘金額（即扣除已發給金額、提存金
      額、後續行政費用等）按各會員年資比例發放；(3)農委會將協助員工領回自繳
      差額部分，等撥下補助款以後再依比例發放。而上開決議，依主管機關行政院
      農委會核示，無須報請主管機關核備，足見其已生效力，故原告必須依此決議
      處理，自不得起訴請求。
（四）退萬步言之，縱鈞院認前述原告對於被告仍得請求互助金，惟查「其他與會員
      權利義務有關重大事項、互助會之管理委員會經委員過半數出席及出席人數三
      分之二以上決議即可」，台灣省各級農會員工互助辦法第二十二條第五款定有
      明文。緣互助會乃為農會員工福利業務之一，非社團，沒有組識章程，僅以互
      助辦法規範，會員加入係以服務單位─農會名義加入，其互助辦法沒有訂立會
      員大會機制，沒有會員名冊，送主管機關核備，主管機關認定為農會內部業務
      之一環，所以也不贊成以法人組織成立另一社團，其中管理、稽查委員也是於
      互助辦法明定產生方式，非由農會員工選舉，各項會務推動、議決於互助會辦
      法中明定、授權管理、監察委員。是今互助會因遭外來因素衝擊無法運作，管
      委會自得依互助辦法第二十二條、三十四條及其權責為停辦結算之決定。另為
      明瞭管委會之決議，是否合法有效，請鈞院向農委會函查。
三、證據：提出台灣省各級農會員工互助會函一件、行政險農業委員會函四件、財政
    部函一件、協商「台灣省各級農會員互助會營運相關處理事宜」會議紀錄一份、
    第六屆管理委員會第十次會議紀錄為證。
      理      由
一、原告主張：原告前任職於雲林縣古坑鄉農會，於民國四十九十月一日到職，任職
    期間，依台灣省各級農會員工互助辦法於五十年九月二十三日強制參加互助會員
    （參加種類甲種）並按月繳納互助會費，嗣原告於九十一年八月二十日離職，並
    向被告提出離職互助金給付（被告於九十一年八月二十六日收到被告離職互助金
    給付之申請），原告年資為三十七年又十個月，依台灣省各級農會員工互助會員
    工甲種離職互助金給付辦法，應給付一百四十三萬五千零八十元，被告竟未依期
    限給付。依台灣省各級農會員工互助辦法第二十七條三十七條規定，互助金由本
    人具領，本會於收到「離職互助金給付申請書」時應即予審核，如符合規定者應
    於二週內，將離職互助金透經有關農會轉交受領人。爰依該條文請求給付互助金
    ，及自九十一年九月十日起算之法定遲延利息等情。被告則以：被告互助會業務
    因受政府合併農會部分信用部，員工被迫離職千餘名，衍生衝擊，互助會給付離
    職金發生困難，有關離職金給付問題，仍需俟管委員會作明確決議始得支付。又
    「其他與會員權利義務有關重大事項、互助會之管理委員會經委員過半數出席及
    出席人數三分之二以上決議即可」，台灣省各級農會員工互助辦法第二十二條第
    五款定有明文，是台灣省各級農會員工互助會第六屆管理委員會於九十一年七月
    四日第九次會議決議：依互助辦法第二十二條第五款決議即日起停辦台灣省各級
    農會員工互助，並辦理結算，必要時聲請法院裁定破產。又於九十一年十月九日
    第十次會議已依第九次會議決議辦理清算，清算方式如下：(1)九十一年七月四日
    以前符合互助辦法第三十八條規定按年度計算每農會以參加人數百分之五以內者
    全數發給離職互助金，九十年九月二十五日至九十一年七月四日超過百之五以外
    離職人員，其互助金額先行發放第二項比例款，其依舊標準超出比例款部分提存
    於法院俟訴訟判決結果再行決定處理。(2)前項發放結餘（指扣除提存金額及後續
    行政費用部分）按各會員年資比例先行發放。(3)農委會將協助員工領回自繳差額
    部分，等撥下補助款以後再依比例發放。而被告俟經農委會之釋示均認為上開決
    議並不需報核備，僅由互助會決議即可自行辦理，是管理委員會既已決議，則原
    告亦應依上開決議辦理，自不得起訴請求等語，資為抗辯。
二、經查，原告主張之右揭事實，業據原告提出與其所述相符之互助會員離職互助金
    給付申請書影本一紙、離職證明書影本一份、古坑鄉農會函一件、台灣省各級農
    會員工互助辦法一份、互助會甲種離職互助金給付標準表一份為證，可信為真實
    。次查，本件原告係農會編制內員工，依該互助辦法第四條規定，凡農會編制內
    員工均應參加為台灣省各級農會員工互助會會員，又依同辦法第五條規定，各會
    員均有繳納會費之義務。次按本會辦理離職互助，於會員離職時按年資依規定標
    準給付離職互助金；離職互助年資滿三年以上之會員離職時，應填具離職互助金
    給付申請書，並檢附離職證明文件，由所屬農會核轉本會辦理給付離職互助金；
    本會於收到離職互助金給付申請書時應即予審核，如有未合規定者，即將審核情
    形通知有關農會，其符合規定者，應於二週內，將離職互助金透經有關農會轉交
    受領人，上開互助辦法第二十四條、三十六條、三十七條分別定有明文。原告因
    係農會員工而依互助辦法強制入會並依規定負有繳納會費之義務，如符合請領離
    職互助金之規定，即有請領互助金之權利。是原告有無請領互助金之權利，應視
    其申請是否符合互助辦法之規定而定之。原告有領取互助金之權利，即為被告所
    不爭執，被告本應依該辦法給付原告互助金。
三、雖被告以前情置辯，惟查，按台灣省各級農會員工互助辦法係由省農會會員大會
    訂定及修正通過，此觀之該辦法規定自明，而依該互助辦法第七條規定該會設管
    理委員會，第十三條第六款規定：本會管理委員會之職權如左：一、議決各種章
    則；二、議決會務、事業計畫與報告及年度預算、決算；三、議決年度財務稽查
    報告；四、議決財產之購置與處分；五、聘任、解聘執行祕書及其保證事項之同
    意；六、議決會費及互助金給付標準事項；七、議決其他提議事項，第二十二條
    第三、五款規定：本會管理委員會對左列事項須經委員過半數之出席及出席人數
    三分之二以上之決議行之：三、會費及互助金給付標準之調整；五、其他與會員
    權利義務有關之重大事項。又第三十四條規定，離職互助金依據離職互助責任準
    備金提存情形訂定給付標準提經管理委員會核定，並報請主管機關核備後發布實
    施，又同辦法第四章明定關於離職互助金之規定，故綜觀上開規定，由省農會會
    員大會訂定之互助辦法明文授權管理委員會有關該互助金給付之決議事項，僅限
    於核定及調整互助金給付標準，被告管理委員會並無決議變更互助辦法所定符合
    規定時即應給付互助金之權限，亦即該管理委員會所做上開決議，至多發生被告
    實際上拒絕給付互助金之效力，並不生原告不得依互助辦法請領互助金之效力。
    再者，離職互助金給付標準係經管理委員會核定，並報請主管機關核備後發布實
    施，互助辦法第三十四條定有明文，同理，給付標準之變更，亦須踐行上述程序
    ，然被告自認管理委員會並未做成變更給付標準之核定，則被告自仍須照現行之
    給付標準給付之。又依上開互助辦法第四十七條規定：「本辦法經本會管理委員
    會台灣省農會會員代表大會通過報請主管機關核准後實施，修改時亦同。」，同
    法第四十六條規定：「本辦法未盡事宜悉依照有關法令規定辦理。」，是以上開
    互助辦法所應規定之事項，而漏未規定，應先修正互助辦法，增訂停止營運、解
    散、清算等相關條文，經過管理委員會暨台灣省農會會員代表大會通過報請主管
    機關核准後實施，始為適法（參照台灣高等法院台中分院九十一年度上字第二０
    七號民事判決理由欄三、（二）(2)所載，第九頁以下），被告辯稱：本件嗣經農
    委會之釋示均認為上開決議並不需報核備，僅由互助會決議即可自行辦理，是管
    理委員會既已決議，則原告亦應依上開決議辦理云云，惟依被告所提之農委會相
    關函件指謂被告上開決議依互助辦法規定並不需報核備，此僅係就互助辦法所為
    之解釋而已，並不足以資為本件無須先修正互助辦法，增訂停止營運、解散、清
    算等相關條文經過管理委員會暨台灣省農會會員代表大會通過報請主管機關核准
    後實施之適法性依據，故被告所辯自非可取。
四、從而，原告依上述互助辦法得請求被告於九十一年八月二十六日後之二週內即於
    同年九月九日給付互助金，被告逾期未給付，原告得自上述應給付日之翌日即九
    十一年九月十日起請求依法定利率即週年利率百分之五計算之遲延利息，是原告
    請求被告給付原告一百四十三萬五千零八十元，及自民國九十一年九月十日起至
    清償日止，按週年利率百分之五計算之法定遲延利息，為有理由，應予准許。
五、兩造陳明願供擔保請為宣告假執行或免為假執行，經核均與規定相符，爰分別酌
    定相當之擔保金額予以宣告。
六、據上論結，本件原告之訴為有理由，依民事訴訟法第七十八條、第三百九十條第
    二項、第三百九十二條，判決如主文。
中      華      民      國    九十二    年      一      月      八      日
                                    臺灣臺中地方法院勞工法庭
~B法      官  張國華
右為正本係照原本作成
如對本判決上訴，須於判決送達後廿日內向本院提出上訴狀
中      華      民      國    九十二    年      一      月      八      日
~B法院書記官


司法院資訊處製作；財團法人民間司法改革基金會備份。
